ACORDAO-COMPLETO-2387023

ACÓRDÃO 451/2020 ATA 1/2020 - PRIMEIRA CÂMARA

VISTOS, relatados e discutidos estes autos que tratam de ato de alteração de aposentadoria emitido no âmbito do Departamento Nacional de Obras Contra as Secas em favor do Sr. Raimundo Pereira Martins, 
ACORDAM os Ministros do Tribunal de Contas da União, reunidos em sessão da Primeira Câmara, diante das razões expostas pelo relator e com fundamento nos arts. 1º, V, e 39, II, da Lei 8.443/1992 e no art. 103 do Decreto-Lei 200/1997, em:
9.1. considerar ilegal o ato de alteração de aposentadoria emitido em favor do Sr. Raimundo Pereira Martins (XXX.040.393-XX) , negando-lhe o registro correspondente;
9.2. dispensar a devolução dos valores indevidamente recebidos de boa-fé pelo interessado, nos termos do Enunciado 106 da Súmula de Jurisprudência deste Tribunal;
9.3. determinar ao Departamento Nacional de Obras Contra as Secas que:
9.3.1. faça cessar, no prazo de 15 (quinze) dias, contado a partir da ciência desta deliberação, os pagamentos decorrentes do ato impugnado, sob pena de responsabilidade solidária da autoridade administrativa omissa, consoante disposto nos arts. 71, inciso IX, da Constituição Federal e 262 do Regimento Interno desta Corte;
9.3.2. dê ciência do inteiro teor desta deliberação ao interessado, alertando-o de que o efeito suspensivo proveniente da interposição de eventuais recursos, caso não providos, não o exime da devolução dos valores indevidamente percebidos após a notificação;
9.3.3. envie a esta Corte de Contas, no prazo de 30 (trinta) dias, por cópia, comprovante de que o interessado teve ciência desta deliberação;
9.3.4. promova a absorção da vantagem pessoal nominalmente identificada (VPNI) prevista no art. 14 da Lei 12.716/2012, nos termos do parágrafo único desse mesmo dispositivo, considerando-se os aumentos ocorridos em relação ao valor dos pontos atribuídos de forma fixa aos servidores inativos;
9.4. determinar à Sefip que:
9.4.1. esclareça à unidade de origem, com supedâneo no art. 262, § 2º, do Regimento Interno, que a concessão considerada ilegal poderá prosperar mediante a emissão e o encaminhamento a este Tribunal de novo ato concessório, escoimado da irregularidade apontada nestes autos;
9.4.2. oriente o Departamento Nacional de Obras Contra as Secas que a decisão judicial proferida no MS 0800318.30.2014.4.05.8100 não impede a absorção da VPNI prevista no art. 14 da Lei 12.716/2012 decorrentes do aumento do valor dos pontos atribuídos de forma fixa aos servidores ativos e inativos, uma vez que a parte invariável da GDPGPE e/ou GDACE não possui natureza pro labore faciendo;
9.4.3. monitore o cumprimento das medidas indicadas no subitem 9.3 acima;
9.5. encaminhar cópia integral desta deliberação ao Departamento de Assuntos Extrajudiciais da Advocacia-Geral da União e ao Departamento Nacional de Obras Contra as Secas.

APOSENTADORIA. DNOCS. VPNI DA LEI 12.716/2012. AUMENTO DO VALOR ATRIBUÍDO AOS PONTOS DA GDPGPE E GDACE.

Primeira Câmara

3. Interessados/Responsáveis:
3.1. Interessado: Raimundo Pereira Martins (XXX.040.393-XX).

13.1. Ministros presentes: Walton Alencar Rodrigues (Presidente), Benjamin Zymler (Relator), Bruno Dantas e Vital do Rêgo.
13.2. Ministro-Substituto presente: Weder de Oliveira.

BENJAMIN ZYMLER

Adoto como relatório o parecer da unidade técnica, cujos termos são os seguintes:
“INTRODUÇÃO
1.	Trata-se de ato de alteração de concessão de aposentadoria de Raimundo Pereira Martins, ex-servidor do Departamento Nacional de Obras Contra as Secas.
2.	O ato foi submetido, para fim de registro, à apreciação do Tribunal de Contas da União (TCU) , de acordo com o art. 71, inciso III, da Constituição Federal. O cadastramento e a disponibilização ao TCU ocorreram por intermédio do Sistema de Apreciação e Registro de Atos de Admissão e Concessões, na forma dos arts. 2º, caput e incisos I a VI, e 4º, caput, da Instrução Normativa - TCU 78/2018.
HISTÓRICO
3.	De forma a sanear os autos, foi enviada diligência à jurisdicionada (peça 1) solicitando portarias de designação de funções, mapa de tempo de funções, memória de cálculo da rubrica “VPNI ART. 62-A LEI 8.112/90” e esclarecimentos quanto ao parecer pela ilegalidade emitido pelo Controle Interno. Quanto a este último item, diligenciou-se também a CGU (peça 2) .
4.	Em resposta às duas diligências foram encaminhados os ofícios às peças 7-8.
5.	Nova diligência foi enviada ao DNOCS (peça 10) solicitando documentação que fundamentasse o pagamento de rubrica judicial não transitada em julgado no valor de R$ 1.743,56 (jan/2017) . A resposta a tal ofício foi juntada como peça 14
6.	Consultando-se o contracheque do interessado (peça 15) , verificou-se que a aludida rubrica continuava sendo paga em valor ainda maior (R$ 2.274,36) . 
7.	Considerando o indício de que tal vantagem já deveria ter sido absorvida pelas reestruturações da carreira e que o ato de concessão deu entrada neste Tribunal há mais de cinco anos, fez-se necessário oportunizar o contraditório e a ampla defesa do interessado, nos termos do Acórdão 587/2011-TCU-Plenário, da relatoria do Ministro Valmir Campelo, conforme oitiva acostada à peça 16.
8.	Apesar de devidamente notificado (peça 17) , em seu endereço cadastrado na Receita Federal (peça 19) , o inativo não se manifestou junto aos autos.
EXAME TÉCNICO
9.	Conforme exposto anteriormente, verificou-se que o interessado percebe rubrica judicial atualmente no valor de R$ 920,50 (peça 21) .
10.	Em resposta à diligência enviada por esta Sefip (peça 10) , o DNOCS informou (peça 14) que a rubrica judicial se refere ao MS 0800318-30.2014-4-05.8100, impetrado pela Associação dos Servidores do DNOCS no estado do Ceará (ASDEC) , que impediu a redução da VPNI do art. 14 da Lei 12.716/2012 em razão da elevação nas gratificações de desempenho GDPGPE e/ou GDACE. 
11.	Tal MS já foi analisado por esta Corte de Contas, sendo que o Acórdão 4975/2017-TCU-Primeira Câmara, de relatoria do Ministro Benjamin Zymler, estabeleceu o entendimento paradigmático de que esta ação “não impede absorção da aludida VPNI decorrente do aumento do valor dos pontos atribuídos de forma fixa aos servidores ativos e inativos, uma vez que a parte invariável da GDPGPE não possui natureza pro labore faciendo” (destaque original) .
12.	A ação já transitou em julgado (peça 22) , com resultado favorável ao pleito dos associados da ASDEC – ou seja, a parte variável da GDACE (no caso do inativo) não pode ser utilizada para absorção da VPNI citada. Contudo, não há qualquer óbice para que a parte fixa seja utilizada para absorção da Vantagem Pessoal.
13.	Assim, cabe proposta de julgamento pela ilegalidade do ato e recusa de seu registro, com determinação para absorção da rubrica judicial pela parte fixa da GDACE.
14.	Quanto ao parecer do Controle Interno no ato Sisac, argumentando que não haveria respaldo legal para o pagamento da vantagem concernente à incorporação da função de assistência intermediária (DAI) com valores correspondentes a funções gratificadas (FG) , frise-se que, em resposta à diligência à peça 2, a CGU informou (peça 8) que o entendimento atual é de que essa situação não é irregular. De acordo com a Controladoria, a posição atual é de que deve ser seguido o posicionamento da SRH/MP, exarado por meio do Ofício 141/2006/COCES/SRH/MP, que não vislumbra óbice na incorporação de quintos correlacionando-se a DAI com FG.
15.	Por fim, constatou-se que o ato ora em análise se encontra duplicado na base Sisac, com mesmo número de controle e informações de formulário, na situação ainda “em andamento”. Faz-se necessário determinar à Sefip a exclusão do ato duplicado.
CONCLUSÃO
16.	Em razão do exposto e tendo em vista que a decisão exarada no âmbito do MS 0800318-30.2014-4-05.8100 não impede a absorção da rubrica judicial pela parte fixa da gratificação GDACE, o ato merece chancela de ilegal e recusa de seu registro.
PROPOSTA DE ENCAMINHAMENTO
17.	Ante o exposto, e de conformidade com o preceituado no artigo 71, inciso III, da Constituição Federal c/c os arts. 1º, inciso V, e 39, inciso II, da Lei 8.443/92 e os artigos 1º, inciso VIII, e 260, §1º do Regimento Interno do TCU, propõe-se:
	a) considerar ILEGAL e recusar o registro do ato de alteração de concessão de aposentadoria de Raimundo Pereira Martins (CPF: XXX.040.393-XX) ;
	b) dispensar a devolução dos valores indevidamente recebidos até a data da ciência pelo Departamento Nacional de Obras Contra as Secas do Acórdão que vier a ser proferido, com base no Enunciado 106 da Súmula da Jurisprudência do TCU;
	c) determinar ao Departamento Nacional de Obras Contra as Secas, com fundamento no art. 45 da Lei 8.443/1992, que:
	c.1) faça cessar os pagamentos decorrentes do ato impugnado, e realize a absorção da rubrica “DECISAO JUDICIAL N TRAN JUG AP” no valor de R$ 920,50, comunicando ao TCU, no prazo de quinze dias, as providências adotadas, nos termos dos arts. 262, caput, do Regimento Interno do TCU;
	c.2) cadastre novo ato, livre das irregularidades apontadas, nos termos do artigo 262, §2º, do Regimento Interno do TCU;
	c.3) informe ao interessado o teor do Acórdão que vier a ser prolatado, nos termos do artigo 4º, §3º, da Resolução-TCU 170/2004, alertando-o de que o efeito suspensivo proveniente de eventual interposição de recurso junto ao TCU não o exime da devolução dos valores indevidamente percebidos após a notificação, em caso de não provimento desse recurso;
	c.4) encaminhe ao TCU, no prazo de trinta dias, comprovante da data de ciência do teor desta deliberação pelo interessado;
	d) determinar à Sefip que exclua o ato Sisac com número de controle 10316205-04-2008-001048-6 na situação de “em andamento”, cadastrado em duplicidade.”
2.	O Ministério Público junto a esta Corte de Contas manifestou-se de acordo com a proposta da unidade técnica.
	É o Relatório.

não há

Procurador Marinus Eduardo De Vries Marsico.

APOSENTADORIA. DNOCS. VPNI DA LEI 12.716/2012. AUMENTO DO VALOR ATRIBUÍDO AOS PONTOS DA GDPGPE E GDACE. DECISÃO JUDICIAL QUE IMPEDE A ABSORÇÃO DA VPNI EM RAZÃO DO AUMENTO DE REMUNERAÇÃO DECORRENTE DA VARIAÇÃO DE PONTUAÇÃO. SITUAÇÃO QUE NÃO SE APLICA AO INATIVO QUE RECEBE A GRATIFICAÇÃO EM VALOR FIXO, SEM RELAÇÃO COM A AFERIÇÃO DE DESEMPENHO. ILEGALIDADE DO ATO. NEGATIVA DE REGISTRO. DETERMINAÇÕES.

APOSENTADORIA (APOS)

Secretaria de Fiscalização de Pessoal (SEFIP).

Em julgamento, ato de alteração de aposentadoria emitido no âmbito do Departamento Nacional de Obras Contra as Secas (DNOCS) em favor do Sr. Raimundo Pereira Martins, ex-ocupante do cargo de Engenheiro Agrônomo.
2.	O controle interno do DNOCS manifestou-se pela ilegalidade do ato, “uma vez que, de acordo com o Despacho da Coordenação-Geral de Sistematização e Aplicação da Legislação, da Secretaria de Recursos Humanos do Ministério do Planejamento, Orçamento e Gestão, datado de 25/02/2000, exarado no Processo nº 04710-004829/99-00, não há respaldo legal para o pagamento da vantagem concernente à incorporação da função de assistência intermediária (DAI) do DNOCS, com valores correspondentes a funções gratificadas (FGR) . E, o Despacho do Ministério da Integração Nacional, exarado no Processo nº 04500.003464/2005-19, em 17/11/2005, ratificou o entendimento da Secretaria Federal de Controle, no mesmo sentido, acrescentando que "os valores percebidos pelos servidores do DNOCS carecem de amparo legal, passíveis de devolução ao erário na forma do art. 46, da Lei nº 8.112, de 11 de dezembro de 1990."
3.	Referida manifestação ensejou a realização de diligências por parte da unidade técnica, que constatou, ao final, a percepção indevida de rubrica oriunda de decisão judicial no valor de R$ 920,50.
4. 	O interessado foi notificado para se pronunciar sobre o pagamento da vantagem judicial, não tendo havido manifestação a respeito.
5.	A unidade técnica, acompanhada pelo parquet, propõe que a concessão seja considerada ilegal, “tendo em vista que a decisão exarada no âmbito do MS 0800318.30.2014-4-05.8100 não impede a absorção da rubrica judicial pela parte fixa da gratificação GDACE, o ato merece chancela de ilegal e recusa de seu registro”.
6.	Com efeito, assiste razão aos pareceres.
7. 	Nos autos do TC-Processo 025.090/2013-5, apreciado pelo Acórdão 4975/2017-TCU-Primeira Câmara, tive a oportunidade de me manifestar acerca dos efeitos do que restou decidido no MS 0800318.30.2014-4-05.8100.
8.	Em resposta a uma das diligências realizadas pela Sefip, o DNOCS informou que a rubrica judicial se refere ao MS 0800318.30.2014-4-05.8100, impetrado pela Associação dos Servidores do DNOCS no Estado do Ceará (ASDEC) , que impediu a redução da VPNI do art. 14 da Lei 12.716/2012 em razão da elevação na Gratificação de Desempenho do Plano Geral de Cargos do Poder Executivo (GDPGPE) e na Gratificação de Desempenho de Atividade de Cargos Específicos (GDACE) - peça 14.
9.	A VPNI da Lei 12.716/2012 tem origem no Decreto 2438/1988. Contudo, para o deslinde deste feito, basta esclarecer que essa lei estabeleceu o pagamento de uma vantagem pessoal, a ser absorvida futuramente pelos aumentos específicos da categoria, no valor de 70% do vencimento básico para os servidores de nível intermediário (caso dos autos) ou de 100% do vencimento básico, na hipótese de servidor de nível superior. Veja-se:
“Art. 14.  A Vantagem Pessoal Nominalmente Identificada - VPNI de que trata o art. 9o da Lei no 11.314, de 3 de julho de 2006, a partir de 1o de fevereiro de 2012, será devida nos percentuais de 100% (cem por cento) para os ocupantes de cargos de nível superior e de 70% (setenta por cento) para os ocupantes de cargos de nível intermediário, incidentes sobre o vencimento básico do respectivo padrão em que o servidor encontrava-se posicionado em 1o de fevereiro de 2012. 
Parágrafo único.  A VPNI de que trata o caput deste artigo não servirá de base de cálculo para nenhuma outra vantagem ou gratificação e será gradativamente absorvida por ocasião do desenvolvimento no cargo por progressão ou promoção ordinária ou extraordinária, da reorganização ou da reestruturação dos cargos ou das remunerações previstas na Lei nº 11.314, de 3 de julho de 2006, da concessão de reajuste ou vantagem de qualquer natureza e estará sujeita exclusivamente à atualização decorrente de revisão geral da remuneração dos servidores públicos federais.”
10.	A Associação dos Servidores do DNOCS no Estado do Ceará impetrou mandado de segurança coletivo (MS 0800318.30.2014.4.05.8100) contra a redução da vantagem em razão de elevação na GDPGPE e GDACE.
11.	A decisão proferida em liminar e posteriormente confirmada impede a absorção da VPNI em razão do aumento de pontos da gratificação de desempenho recebida pelo servidor. Isso porque, dado seu caráter pro labore faciendo, a parcela varia conforme o desempenho do servidor. Ou seja, pode subir em um mês e baixar no outro. Assim, se fosse permitida a absorção da VPNI em decorrência do aumento de pontos conquistado pelo servidor, criar-se-ia uma situação de iniquidade, haja vista que o servidor poderia ter, no mês seguinte, redução da gratificação de desempenho.
12.	O comando judicial (decisão de mérito) vedou a absorção da rubrica em razão da variação positiva dos pontos ganhos pelo servidor.
13.	Nos fundamentos da decisão judicial, ficou claro que a variação do valor da GDPGPE e GDACE ocorrida até o advento da Lei 12.716, de 21/9/2012, que fixou a forma de cálculo e futura absorção da VPNI, não poderia dar ensejo à absorção dessa rubrica. Ou seja, apenas aumentos futuros do valor da pontuação da gratificação de desempenho seriam aptos para tanto. 
14.	A despeito dessa linha de raciocínio, a magistrada terminou por concluir, tanto na decisão liminar quanto na de mérito, que a autoridade coatora deveria se abster de “descontar da referida rubrica qualquer valor percebido a título das variações de pontuação das gratificações de desempenho GDPGPE e/ou GDACE, para mais ou para menos, referenciadas nas Leis n.º 12.702/2012 e 12.778/2012”.
15.	Há aqui uma aparente contradição nos fundamentos da decisão judicial, uma vez que a Lei 12.778/2012 é posterior à lei de fixação da VPNI e, nos termos da lei e da fundamentação, os aumentos ali previstos deveriam, sim, dar ensejo à absorção da rubrica. Contudo, entendo que a menção à lei tem por único objetivo fazer referência às gratificações de desempenho cuja variação de pontuação não poderiam dar ensejo à redução da VPNI.
16.	A decisão judicial determinou que a administração mantivesse os valores da VPNI anteriormente vigente – ou seja, os estabelecidos pela Lei 12.716/2012, – “devendo abster-se de descontar da referida rubrica qualquer valor percebido a título das variações de pontuação das gratificações de desempenho GDPGPE e/ou GDACE, para mais ou para menos, referenciadas nas Leis n.º 12.702/2012 e 12.778/2012”.
17.	O objetivo da decisão judicial é claro: impedir que a remuneração decorrente do desempenho, que é variável por sua própria natureza, dê ensejo à absorção da VPNI, sob pena de, em algum momento futuro, haver redução de remuneração.
18.	Ora, considerando que a GDPGPE e a GDACE contêm uma parte fixa e outra variável – esta sim apresenta natureza pro labore faciendo –, não vejo obstáculo para que variação da remuneração ou dos proventos resultante do aumento do valor dos pontos atribuídos à parte fixa (30 pontos para o servidor ativo e 50 pontos para o servidor inativo) dê ensejo à aplicação do parágrafo único do art. 14 da Lei 12.716/2012.
19.	Isso porque o obstáculo apontado pela magistrada refere-se à possível redução que ocorreria na remuneração caso se permitisse a absorção da VPNI em razão de um aumento concedido relacionado ao desempenho do servidor, ou seja, à parte variável da GDPGPE e da GDACE.
20.	Feitas essas considerações, tal qual a unidade técnica, entendo deva sim ser determinada a absorção da VPNI paga ao inativo, considerados os aumentos no valor dos pontos – parte fixa da GDPGPE e da GDACE – a partir de janeiro de 2013, por força da Lei 12.778/2012.
	Ante o exposto, VOTO por que seja adotada a deliberação que ora submeto à apreciação deste Colegiado.
TCU, Sala das Sessões Ministro Luciano Brandão Alves de Souza, em 28 de janeiro de 2020.
BENJAMIN ZYMLER 
Relator